---
title: "Indicadores de Análise Regional — Municípios do Mato Grosso do Sul"
subtitle: "QL · PR · IHH · ICN por subclasse CNAE agropecuária"
author: "Matheus Assiso"
date: "`r format(Sys.Date(), '%d de %B de %Y')`"
output:
  html_document:
    toc: true
    toc_float:
      collapsed: false
      smooth_scroll: true
    number_sections: true
    theme: flatly
    highlight: tango
    code_folding: hide
    fig_caption: true
    df_print: paged
---

```{r setup, include=FALSE}
knitr::opts_chunk$set(
  echo    = TRUE,
  message = FALSE,
  warning = FALSE,
  fig.width  = 10,
  fig.height = 6.5,
  dpi = 150,
  out.width = "100%"
)

dir.create("figures", showWarnings = FALSE)
dir.create("output",  showWarnings = FALSE)

salvar <- function(nome, w = 10, h = 6.5) {
  ggsave(file.path("figures", paste0(nome, ".png")),
         width = w, height = h, dpi = 150, bg = "white")
}
```

---

> **Referência metodológica**: MONASTERIO, L. Indicadores de análise regional e
> espacial. In: CRUZ, B. O. *et al.* (orgs.). **Economia Regional e Urbana:
> Teorias e métodos com ênfase no Brasil**. Brasília: Ipea, 2011. Cap. 10,
> p. 315–331.

---

# Pacotes e funções

```{r pacotes}
library(tidyverse)
library(readxl)
library(writexl)
library(psych)
library(sf)
library(viridis)
library(scales)
library(patchwork)
library(ggrepel)
library(knitr)
library(kableExtra)
library(RColorBrewer)

source("R/code.R")
```

# Dados

Os dados contêm **vínculos de emprego formal por subclasse CNAE** nos
79 municípios de **Mato Grosso do Sul**, com foco no setor agropecuário.

```{r dados}
dados <- readRDS("data/dados.rds")

# Última coluna = total estadual "Mato Grosso do Sul" — excluir do cálculo
col_total <- ncol(dados)   # índice da última coluna (total estadual)

# Remover subclasses sem emprego no estado
dadosf <- dados |>
  filter(.data[[names(dados)[col_total]]] != 0) |>
  select(codSubclasse, desc_subclasse, 3:(col_total - 1))

# Matriz: municípios (linhas) × subclasses (colunas)
mat <- t(as.matrix(dadosf[, 3:ncol(dadosf)]))

nomes_mun  <- rownames(mat)
nomes_setor <- dadosf$codSubclasse
desc_setor  <- dadosf$desc_subclasse

cat(sprintf("Matriz: %d municípios × %d subclasses CNAE\n", nrow(mat), ncol(mat)))
```

```{r geometria}
ms_sf <- readRDS("data/ms_municipios_sf.rds") |>
  mutate(nome_lower = str_to_lower(name_muni))

# Tabela de normalização de nomes (case insensitive)
nomes_norm <- tibble(
  municipio    = nomes_mun,
  nome_lower   = str_to_lower(nomes_mun)
)
```

# Cálculo dos indicadores

```{r calcular}
ql  <- QL(mat)
pr  <- PR(mat)
ihh <- IHH(mat)
```

```{r icn, cache=TRUE}
icn <- ICN(nomes_mun, ql, ihh, pr)
```

```{r formatos-longos}
ql_long <- as.data.frame(ql) |>
  mutate(municipio = nomes_mun) |>
  pivot_longer(-municipio, names_to = "idx", values_to = "QL") |>
  mutate(
    setor = desc_setor[as.integer(idx)],
    cod   = nomes_setor[as.integer(idx)]
  )

pr_long <- as.data.frame(pr) |>
  mutate(municipio = nomes_mun) |>
  pivot_longer(-municipio, names_to = "idx", values_to = "PR") |>
  mutate(setor = desc_setor[as.integer(idx)])

ihh_long <- as.data.frame(ihh) |>
  mutate(municipio = nomes_mun) |>
  pivot_longer(-municipio, names_to = "idx", values_to = "IHH") |>
  mutate(setor = desc_setor[as.integer(idx)])

icn_long <- icn |>
  pivot_longer(-regiao, names_to = "idx", values_to = "ICN") |>
  rename(municipio = regiao) |>
  mutate(setor = desc_setor[as.integer(idx)])

# Resumo por município
resumo <- ql_long |>
  group_by(municipio) |>
  summarise(
    emprego_total = sum(mat[municipio[1], ], na.rm = TRUE),
    ql_medio      = mean(QL),
    n_spec        = sum(QL > 1),
    ql_max        = max(QL),
    setor_lider   = setor[which.max(QL)],
    .groups = "drop"
  ) |>
  left_join(
    ihh_long |> group_by(municipio) |>
      summarise(ihh_medio = mean(abs(IHH)), .groups = "drop"),
    by = "municipio"
  ) |>
  left_join(
    icn_long |> group_by(municipio) |>
      summarise(icn_medio = mean(ICN, na.rm = TRUE), .groups = "drop"),
    by = "municipio"
  )

# Juntar com geometria
ms_resumo <- ms_sf |>
  left_join(nomes_norm, by = "nome_lower") |>
  left_join(resumo, by = "municipio")
```

---

# Panorama — emprego agropecuário formal em MS

## Top 15 municípios por emprego total

```{r top15-emprego, fig.height=5}
emprego_mun <- tibble(
  municipio = nomes_mun,
  total     = rowSums(mat)
)

emprego_mun |>
  slice_max(total, n = 15) |>
  mutate(municipio = fct_reorder(municipio, total)) |>
  ggplot(aes(x = municipio, y = total)) +
  geom_col(fill = "#1565C0") +
  scale_y_continuous(labels = label_number(big.mark = "."),
                     expand = expansion(mult = c(0, .05))) +
  coord_flip() +
  labs(
    title   = "Top 15 municípios por emprego agropecuário formal",
    x = NULL, y = "Vínculos formais",
    caption = "Fonte: RAIS. MS."
  ) +
  theme_minimal(base_size = 12) +
  theme(plot.title = element_text(face = "bold"))

salvar("01_top15_emprego", w = 10, h = 5)
```

## Mapa: emprego agropecuário total

```{r mapa-emprego, fig.height=7}
ms_resumo |>
  left_join(emprego_mun, by = "municipio") |>
  ggplot() +
  geom_sf(aes(fill = total), color = "white", linewidth = 0.2) +
  scale_fill_viridis_c(
    name   = "Vínculos",
    option = "plasma",
    labels = label_number(big.mark = "."),
    na.value = "grey85"
  ) +
  labs(
    title   = "Emprego agropecuário formal — Municípios de MS",
    caption = "Fonte: RAIS. Geometria: geobr/IBGE 2020."
  ) +
  theme_void(base_size = 12) +
  theme(plot.title = element_text(face = "bold", hjust = 0.5))

salvar("02_mapa_emprego", w = 10, h = 7)
```

---

# Quociente Locacional (QL)

> $QL_{ki} = \dfrac{E_{ki}/E_i}{E_k/E}$ — QL > 1: município especializado no setor em relação ao estado.

## Mapa: QL médio por município

```{r mapa-ql-medio, fig.height=7}
ms_resumo |>
  ggplot() +
  geom_sf(aes(fill = ql_medio), color = "white", linewidth = 0.2) +
  scale_fill_viridis_c(
    name = "QL médio",
    option = "mako",
    direction = -1,
    na.value = "grey85"
  ) +
  labs(
    title   = "Quociente Locacional médio por município",
    subtitle = "Média sobre todas as subclasses agropecuárias",
    caption  = "Fonte: RAIS. Geometria: geobr/IBGE 2020."
  ) +
  theme_void(base_size = 12) +
  theme(plot.title = element_text(face = "bold", hjust = 0.5))

salvar("03_mapa_ql_medio", w = 10, h = 7)
```

## Mapa: número de subclasses com QL > 1

```{r mapa-n-setores, fig.height=7}
ms_resumo |>
  ggplot() +
  geom_sf(aes(fill = n_spec), color = "white", linewidth = 0.2) +
  scale_fill_viridis_c(
    name = "Nº subclasses\nQL > 1",
    option = "turbo",
    na.value = "grey85"
  ) +
  labs(
    title   = "Número de subclasses com QL > 1 por município",
    subtitle = "Diversificação da especialização agropecuária",
    caption  = "Fonte: RAIS. Geometria: geobr/IBGE 2020."
  ) +
  theme_void(base_size = 12) +
  theme(plot.title = element_text(face = "bold", hjust = 0.5))

salvar("04_mapa_n_setores", w = 10, h = 7)
```

## Top 10 subclasses mais especializadas (maior QL máximo)

```{r ql-top10}
ql_long |>
  group_by(setor) |>
  summarise(
    ql_max    = max(QL),
    municipio = municipio[which.max(QL)],
    .groups   = "drop"
  ) |>
  slice_max(ql_max, n = 10) |>
  mutate(ql_max = round(ql_max, 2)) |>
  rename(`Subclasse` = setor, `QL máximo` = ql_max, `Município` = municipio) |>
  kable(caption = "Top 10 subclasses com maior QL em algum município de MS") |>
  kable_styling(bootstrap_options = c("striped", "hover", "condensed"),
                full_width = FALSE)
```

## Ranking: QL médio por município

```{r ranking-ql, fig.height=8}
resumo |>
  slice_max(ql_medio, n = 20) |>
  mutate(municipio = fct_reorder(municipio, ql_medio)) |>
  ggplot(aes(x = municipio, y = ql_medio)) +
  geom_col(fill = "#00796B") +
  geom_hline(yintercept = 1, linetype = "dashed", color = "red", linewidth = 0.7) +
  scale_y_continuous(expand = expansion(mult = c(0, .05))) +
  coord_flip() +
  labs(
    title   = "Top 20 municípios por QL médio",
    subtitle = "Linha vermelha = QL = 1 (média estadual)",
    x = NULL, y = "QL médio",
    caption = "Fonte: RAIS."
  ) +
  theme_minimal(base_size = 11) +
  theme(plot.title = element_text(face = "bold"))

salvar("05_ranking_ql", w = 10, h = 7)
```

## Dispersão: QL médio × número de subclasses especializadas

```{r scatter-ql, fig.height=6.5}
resumo |>
  ggplot(aes(x = n_spec, y = ql_medio, label = municipio)) +
  geom_point(aes(size = rowSums(mat)), alpha = 0.7, color = "#1565C0") +
  geom_text_repel(size = 2.5, max.overlaps = 15) +
  scale_size_continuous(name = "Emprego total", labels = label_number(big.mark = ".")) +
  labs(
    title   = "QL médio × diversificação por município",
    subtitle = "Tamanho do ponto = emprego agropecuário total",
    x = "Nº de subclasses com QL > 1",
    y = "QL médio",
    caption = "Fonte: RAIS."
  ) +
  theme_minimal(base_size = 11) +
  theme(plot.title = element_text(face = "bold"), legend.position = "bottom")

salvar("06_scatter_ql", w = 10, h = 6.5)
```

---

# Índice Hirschman-Herfindahl (IHH)

> $IHH_{ki} = \dfrac{E_{ki}}{E_k} - \dfrac{E_i}{E}$ — Desvio da participação do município em relação ao seu peso no emprego estadual.

## Mapa: |IHH| médio por município

```{r mapa-ihh, fig.height=7}
ms_resumo |>
  ggplot() +
  geom_sf(aes(fill = ihh_medio), color = "white", linewidth = 0.2) +
  scale_fill_distiller(
    name    = "|IHH| médio",
    palette = "YlOrRd",
    direction = 1,
    na.value = "grey85"
  ) +
  labs(
    title   = "IHH médio (em módulo) por município",
    subtitle = "Valores maiores = maior desvio em relação ao perfil estadual",
    caption  = "Fonte: RAIS. Geometria: geobr/IBGE 2020."
  ) +
  theme_void(base_size = 12) +
  theme(plot.title = element_text(face = "bold", hjust = 0.5))

salvar("07_mapa_ihh", w = 10, h = 7)
```

## Top 15 subclasses com maior concentração espacial

```{r ihh-top15, fig.height=5}
ihh_long |>
  group_by(setor) |>
  summarise(ihh_acum = sum(IHH^2), .groups = "drop") |>
  slice_max(ihh_acum, n = 15) |>
  mutate(setor = fct_reorder(str_trunc(setor, 45), ihh_acum)) |>
  ggplot(aes(x = setor, y = ihh_acum)) +
  geom_col(fill = "#C62828") +
  coord_flip() +
  scale_y_continuous(expand = expansion(mult = c(0, .05))) +
  labs(
    title   = "Top 15 subclasses com maior concentração espacial (IHH)",
    subtitle = expression(IHH~acumulado == sum(IHH[ki]^2, i)),
    x = NULL, y = "IHH acumulado",
    caption = "Fonte: RAIS."
  ) +
  theme_minimal(base_size = 11) +
  theme(plot.title = element_text(face = "bold"))

salvar("08_ihh_top15", w = 11, h = 5.5)
```

---

# Participação Relativa (PR)

> $PR_{ki} = E_{ki}/E_k$ — Participação do município no total estadual do setor.

## Heatmap: PR dos 10 setores mais empregadores × municípios com maior emprego

```{r heatmap-pr, fig.height=7, fig.width=13}
top10_setores <- colSums(mat) |> sort(decreasing = TRUE) |> head(10) |> names()
top20_mun     <- rowSums(mat) |> sort(decreasing = TRUE) |> head(20) |> names()

pr_long |>
  filter(idx %in% top10_setores, municipio %in% top20_mun) |>
  mutate(
    setor     = str_trunc(setor, 35, ellipsis = "…"),
    municipio = factor(municipio, levels = rev(top20_mun))
  ) |>
  ggplot(aes(x = setor, y = municipio, fill = PR)) +
  geom_tile(color = "white", linewidth = 0.3) +
  scale_fill_distiller(
    palette   = "Blues",
    direction = 1,
    name      = "PR",
    labels    = percent_format(accuracy = 1)
  ) +
  labs(
    title   = "Participação Relativa (PR) — 10 maiores subclasses × 20 maiores municípios",
    subtitle = "Cor mais escura = maior participação do município no setor estadual",
    x = NULL, y = NULL,
    caption = "Fonte: RAIS."
  ) +
  theme_minimal(base_size = 10) +
  theme(
    axis.text.x  = element_text(angle = 40, hjust = 1),
    plot.title   = element_text(face = "bold"),
    legend.position = "right"
  )

salvar("09_heatmap_pr", w = 13, h = 7)
```

---

# ICN — Índice de Concentração Normalizada

> Combina QL, PR e IHH via ACP com rotação Varimax. O peso de cada componente é a proporção da variância explicada por ele.

## Mapa: ICN médio por município

```{r mapa-icn-medio, fig.height=7}
ms_resumo |>
  ggplot() +
  geom_sf(aes(fill = icn_medio), color = "white", linewidth = 0.2) +
  scale_fill_viridis_c(
    name      = "ICN médio",
    option    = "inferno",
    direction = -1,
    na.value  = "grey85"
  ) +
  labs(
    title   = "Índice de Concentração Normalizada (ICN) médio por município",
    subtitle = "Síntese de QL, PR e IHH via ACP — metodologia Monasterio (2011)",
    caption  = "Fonte: RAIS. Geometria: geobr/IBGE 2020."
  ) +
  theme_void(base_size = 12) +
  theme(plot.title = element_text(face = "bold", hjust = 0.5))

salvar("10_mapa_icn_medio", w = 10, h = 7)
```

## Mapa: setor líder por município (maior ICN)

```{r mapa-setor-lider, fig.height=7}
ms_resumo |>
  ggplot() +
  geom_sf(aes(fill = icn_medio), color = "white", linewidth = 0.2) +
  scale_fill_distiller(
    name    = "ICN médio",
    palette = "Spectral",
    direction = -1,
    na.value = "grey85"
  ) +
  labs(
    title   = "ICN médio — visão Spectral por município",
    caption = "Fonte: RAIS. Geometria: geobr/IBGE 2020."
  ) +
  theme_void(base_size = 12) +
  theme(plot.title = element_text(face = "bold", hjust = 0.5))

salvar("11_mapa_icn_spectral", w = 10, h = 7)
```

## Ranking: top 20 municípios por ICN médio

```{r ranking-icn, fig.height=7}
resumo |>
  slice_max(icn_medio, n = 20) |>
  mutate(municipio = fct_reorder(municipio, icn_medio)) |>
  ggplot(aes(x = municipio, y = icn_medio)) +
  geom_col(fill = "#6A1B9A") +
  coord_flip() +
  scale_y_continuous(expand = expansion(mult = c(0, .05))) +
  labs(
    title   = "Top 20 municípios por ICN médio",
    x = NULL, y = "ICN médio",
    caption = "Fonte: RAIS."
  ) +
  theme_minimal(base_size = 11) +
  theme(plot.title = element_text(face = "bold"))

salvar("12_ranking_icn", w = 10, h = 7)
```

## Tabela-resumo: todos os indicadores por município

```{r tabela-resumo}
resumo |>
  arrange(desc(icn_medio)) |>
  mutate(across(where(is.numeric), ~ round(.x, 3))) |>
  select(
    Município   = municipio,
    `Empregos`  = emprego_total,
    `QL médio`  = ql_medio,
    `QL > 1`    = n_spec,
    `QL máx`    = ql_max,
    `Setor líder` = setor_lider,
    `|IHH| médio` = ihh_medio,
    `ICN médio` = icn_medio
  ) |>
  kable(caption = "Resumo dos indicadores por município — MS") |>
  kable_styling(
    bootstrap_options = c("striped", "hover", "condensed", "responsive"),
    full_width = TRUE
  ) |>
  column_spec(8, bold = TRUE, background = "#EDE7F6")
```

---

# Análise comparativa

## Dispersão: ICN médio × QL médio

```{r scatter-icn-ql, fig.height=6.5}
resumo |>
  ggplot(aes(x = ql_medio, y = icn_medio, label = municipio)) +
  geom_point(aes(size = rowSums(mat)), alpha = 0.7, color = "#AD1457") +
  geom_smooth(method = "lm", se = TRUE, color = "grey40",
              linetype = "dashed", linewidth = 0.7, alpha = 0.15) +
  geom_text_repel(size = 2.5, max.overlaps = 15) +
  scale_size_continuous(name = "Emprego total", labels = label_number(big.mark = "."),
                        guide = "none") +
  labs(
    title   = "Correlação entre ICN médio e QL médio por município",
    x = "QL médio", y = "ICN médio",
    caption = "Fonte: RAIS."
  ) +
  theme_minimal(base_size = 11) +
  theme(plot.title = element_text(face = "bold"))

salvar("13_scatter_icn_ql", w = 10, h = 6.5)
```

## Painel: top 5 subclasses por QL nos 12 maiores municípios

```{r painel-top5, fig.height=10, fig.width=13}
top12_mun <- rowSums(mat) |> sort(decreasing = TRUE) |> head(12) |> names()

ql_long |>
  filter(municipio %in% top12_mun) |>
  group_by(municipio) |>
  slice_max(QL, n = 5) |>
  ungroup() |>
  mutate(
    setor_curto = str_trunc(setor, 30, ellipsis = "…"),
    municipio   = factor(municipio, levels = top12_mun),
    setor_ord   = reorder(paste(municipio, setor_curto, sep = "__"), QL)
  ) |>
  ggplot(aes(x = setor_ord, y = QL)) +
  geom_col(fill = "#0277BD") +
  geom_hline(yintercept = 1, linetype = "dashed", color = "red", linewidth = 0.5) +
  scale_x_discrete(labels = function(x) sub("^[^_]+__", "", x)) +
  coord_flip() +
  facet_wrap(~ municipio, scales = "free_y", ncol = 3) +
  labs(
    title   = "Top 5 subclasses CNAE por QL — 12 maiores municípios de MS",
    subtitle = "Linha vermelha = QL = 1",
    x = NULL, y = "Quociente Locacional",
    caption = "Fonte: RAIS."
  ) +
  theme_minimal(base_size = 9) +
  theme(
    plot.title  = element_text(face = "bold", size = 12),
    strip.text  = element_text(face = "bold"),
    axis.text.x = element_text(size = 7)
  )

salvar("14_painel_top5", w = 13, h = 10)
```

---

# Exportar resultados

```{r exportar}
write_xlsx(as.data.frame(ql),  "output/QL.xlsx")
write_xlsx(as.data.frame(pr),  "output/PR.xlsx")
write_xlsx(as.data.frame(ihh), "output/IHH.xlsx")
write_xlsx(icn,                "output/ICN_all.xlsx")
cat("Exportado: output/QL.xlsx, PR.xlsx, IHH.xlsx, ICN_all.xlsx\n")
```

---

# Referências

MONASTERIO, L. Indicadores de análise regional e espacial. In: CRUZ, B. O.
*et al.* (orgs.). **Economia Regional e Urbana: Teorias e métodos com ênfase
no Brasil**. Brasília: Ipea, 2011. Cap. 10, p. 315–331.

PEREIRA, R. H. M. *et al.* **geobr**: Loads Shapefiles of Official Spatial
Data Sets of Brazil. R package. <https://github.com/ipeaGIT/geobr>.

RAIS. **Relação Anual de Informações Sociais**. Ministério do Trabalho e
Emprego. <http://pdet.mte.gov.br/>.
