---
title: "Indicadores de Análise Regional — QL, PR, IHH e ICN por UF"
subtitle: "RAIS 2020 · Empregos Formais por Subclasse CNAE"
author: "Matheus Assiso"
date: "`r format(Sys.Date(), '%d de %B de %Y')`"
output:
  html_document:
    toc: true
    toc_float:
      collapsed: false
      smooth_scroll: true
    number_sections: true
    theme: flatly
    highlight: tango
    code_folding: hide
    fig_caption: true
    df_print: paged
---

```{r setup, include=FALSE}
knitr::opts_chunk$set(
  echo    = TRUE,
  message = FALSE,
  warning = FALSE,
  fig.width  = 10,
  fig.height = 6.5,
  dpi = 150,
  out.width = "100%"
)

dir.create("figures", showWarnings = FALSE)

salvar <- function(nome, w = 10, h = 6.5) {
  ggsave(
    filename = file.path("figures", paste0(nome, ".png")),
    width = w, height = h, dpi = 150, bg = "white"
  )
}
```

---

> **Referência metodológica**: MONASTERIO, L. Indicadores de análise regional
> e espacial. In: CRUZ, B. O. *et al.* (orgs.). **Economia Regional e Urbana:
> Teorias e métodos com ênfase no Brasil**. Brasília: Ipea, 2011. Cap. 10,
> p. 315–331.

---

# Pacotes e funções

```{r pacotes}
library(tidyverse)
library(readxl)
library(writexl)
library(psych)
library(geobr)
library(sf)
library(viridis)
library(scales)
library(patchwork)
library(ggrepel)
library(knitr)
library(kableExtra)
library(RColorBrewer)

source("R/code.R")

# Paleta das grandes regiões brasileiras
cores_regioes <- c(
  "Norte"         = "#2196F3",
  "Nordeste"      = "#FF9800",
  "Centro-Oeste"  = "#4CAF50",
  "Sudeste"       = "#9C27B0",
  "Sul"           = "#F44336"
)

# Mapa de UF → Grande Região
regiao_uf <- tibble(
  abbrev_state = c("AC","AM","AP","PA","RO","RR","TO",
                   "AL","BA","CE","MA","PB","PE","PI","RN","SE",
                   "DF","GO","MS","MT",
                   "ES","MG","RJ","SP",
                   "PR","RS","SC"),
  grande_regiao = c(rep("Norte",7), rep("Nordeste",8),
                    rep("Centro-Oeste",4), rep("Sudeste",4), rep("Sul",3))
)
```

# Dados

```{r dados-importar, eval=FALSE}
# Executar apenas uma vez para converter o Excel em .rds
dados_raw <- read_excel("data/dados.xlsx", sheet = "dados", na = ".")
saveRDS(dados_raw, "data/dados.rds")
```

```{r dados-carregar}
dados <- readRDS("data/dados.rds")

# Subclasses com emprego nacional > 0 (evita divisão por zero)
dadosf <- dados |>
  filter(Brasil != 0) |>
  select(codSubclasse:Brasil)

# Colunas 3 a 29: os 27 estados/DF (a última coluna é total Brasil)
mat <- t(as.matrix(dadosf[, 3:29]))

nomes_estados   <- rownames(mat)
nomes_subclasse <- dadosf$codSubclasse

cat(sprintf(
  "Matriz de emprego: %d estados × %d subclasses CNAE\n",
  nrow(mat), ncol(mat)
))
```

```{r geometrias}
# Geometrias dos estados (IBGE 2020)
estados_sf <- read_state(year = 2020, showProgress = FALSE) |>
  left_join(regiao_uf, by = "abbrev_state")

regioes_sf <- read_region(year = 2020, showProgress = FALSE)
```

---

# Cálculo dos indicadores

```{r calcular}
ql  <- QL(mat)
pr  <- PR(mat)
ihh <- IHH(mat)
```

```{r icn-calcular, cache=TRUE}
icn <- ICN(nomes_estados, ql, ihh, pr)
```

```{r formatos-longos}
ql_long <- as.data.frame(ql) |>
  mutate(estado = nomes_estados) |>
  pivot_longer(-estado, names_to = "idx", values_to = "QL") |>
  mutate(subclasse = nomes_subclasse[as.integer(idx)])

pr_long <- as.data.frame(pr) |>
  mutate(estado = nomes_estados) |>
  pivot_longer(-estado, names_to = "idx", values_to = "PR") |>
  mutate(subclasse = nomes_subclasse[as.integer(idx)])

ihh_long <- as.data.frame(ihh) |>
  mutate(estado = nomes_estados) |>
  pivot_longer(-estado, names_to = "idx", values_to = "IHH") |>
  mutate(subclasse = nomes_subclasse[as.integer(idx)])

icn_long <- icn |>
  pivot_longer(-regiao, names_to = "idx", values_to = "ICN") |>
  mutate(
    subclasse = nomes_subclasse[as.integer(idx)],
    estado    = regiao
  )

# Resumos por estado
resumo_estado <- ql_long |>
  group_by(estado) |>
  summarise(
    ql_medio     = mean(QL),
    n_spec       = sum(QL > 1),
    ql_max       = max(QL),
    .groups = "drop"
  ) |>
  left_join(
    ihh_long |> group_by(estado) |>
      summarise(ihh_medio = mean(abs(IHH)), .groups = "drop"),
    by = "estado"
  ) |>
  left_join(
    icn_long |> group_by(estado) |>
      summarise(icn_medio = mean(ICN, na.rm = TRUE), .groups = "drop"),
    by = "estado"
  ) |>
  left_join(regiao_uf, by = c("estado" = "abbrev_state"))
```

---

# Panorama nacional

## Emprego formal por grande região

```{r empregos-regiao, fig.height=5}
emprego_uf <- tibble(
  estado = nomes_estados,
  total  = rowSums(mat)
) |>
  left_join(regiao_uf, by = c("estado" = "abbrev_state"))

emprego_regiao <- emprego_uf |>
  group_by(grande_regiao) |>
  summarise(total = sum(total), .groups = "drop") |>
  mutate(
    pct   = total / sum(total),
    label = paste0(grande_regiao, "\n", percent(pct, accuracy = 0.1))
  )

p_pizza <- ggplot(emprego_regiao, aes(x = "", y = total, fill = grande_regiao)) +
  geom_col(width = 1, color = "white", linewidth = 0.5) +
  coord_polar("y") +
  scale_fill_manual(values = cores_regioes) +
  geom_text(aes(label = label),
            position = position_stack(vjust = 0.5),
            size = 3.5, fontface = "bold", color = "white") +
  labs(
    title   = "Participação das grandes regiões no emprego formal",
    caption = "Fonte: RAIS 2020."
  ) +
  theme_void() +
  theme(legend.position = "none", plot.title = element_text(face = "bold", hjust = 0.5))

p_barras <- emprego_uf |>
  arrange(desc(total)) |>
  mutate(estado = fct_reorder(estado, total)) |>
  ggplot(aes(x = estado, y = total / 1e6, fill = grande_regiao)) +
  geom_col() +
  scale_fill_manual(values = cores_regioes, name = "Região") +
  scale_y_continuous(labels = label_number(suffix = " M")) +
  coord_flip() +
  labs(
    title   = "Empregos formais por estado",
    x = NULL, y = "Vínculos (milhões)",
    caption = "Fonte: RAIS 2020."
  ) +
  theme_minimal(base_size = 11) +
  theme(plot.title = element_text(face = "bold"), legend.position = "bottom")

p_pizza + p_barras +
  plot_layout(widths = c(1, 1.6)) +
  plot_annotation(title = "Emprego Formal no Brasil — RAIS 2020",
                  theme = theme(plot.title = element_text(face = "bold", size = 14)))

salvar("01_emprego_regioes", w = 12, h = 6)
```

## Mapa: emprego formal total

```{r mapa-emprego, fig.height=7}
estados_sf |>
  left_join(emprego_uf, by = c("abbrev_state" = "estado")) |>
  ggplot() +
  geom_sf(aes(fill = total / 1e6), color = "white", linewidth = 0.3) +
  geom_sf_text(aes(label = abbrev_state), size = 2.5, color = "white", fontface = "bold") +
  scale_fill_viridis_c(
    name   = "Vínculos\n(milhões)",
    option = "plasma",
    labels = label_number(suffix = " M"),
    na.value = "grey80"
  ) +
  labs(
    title   = "Emprego formal total por estado — RAIS 2020",
    caption = "Fonte: RAIS/MTE. Geometria: geobr/IBGE 2020."
  ) +
  theme_void(base_size = 12) +
  theme(plot.title = element_text(face = "bold", hjust = 0.5))

salvar("02_mapa_emprego", w = 10, h = 7)
```

---

# Quociente Locacional (QL)

> $QL_{ki} = \dfrac{E_{ki}/E_i}{E_k/E}$ &emsp; Valor > 1 indica especialização relativa no setor.

## Mapa: QL médio por estado

```{r mapa-ql-medio, fig.height=7}
estados_sf |>
  left_join(resumo_estado, by = c("abbrev_state" = "estado")) |>
  ggplot() +
  geom_sf(aes(fill = ql_medio), color = "white", linewidth = 0.3) +
  geom_sf_text(aes(label = abbrev_state), size = 2.5, color = "white", fontface = "bold") +
  scale_fill_viridis_c(
    name = "QL médio",
    option = "mako",
    direction = -1,
    na.value = "grey80"
  ) +
  labs(
    title   = "Quociente Locacional médio por estado",
    subtitle = "Média sobre todas as subclasses CNAE",
    caption  = "Fonte: RAIS 2020."
  ) +
  theme_void(base_size = 12) +
  theme(plot.title = element_text(face = "bold", hjust = 0.5))

salvar("03_mapa_ql_medio", w = 10, h = 7)
```

## Mapa: número de setores com QL > 1

```{r mapa-n-setores, fig.height=7}
estados_sf |>
  left_join(resumo_estado, by = c("abbrev_state" = "estado")) |>
  ggplot() +
  geom_sf(aes(fill = n_spec), color = "white", linewidth = 0.3) +
  geom_sf_text(aes(label = abbrev_state), size = 2.5, color = "white", fontface = "bold") +
  scale_fill_viridis_c(
    name = "Nº setores\nQL > 1",
    option = "turbo",
    na.value = "grey80"
  ) +
  labs(
    title   = "Número de subclasses com QL > 1 por estado",
    subtitle = "Indica diversificação da estrutura produtiva especializada",
    caption  = "Fonte: RAIS 2020."
  ) +
  theme_void(base_size = 12) +
  theme(plot.title = element_text(face = "bold", hjust = 0.5))

salvar("04_mapa_n_setores", w = 10, h = 7)
```

## QL médio por grande região

```{r ql-regiao, fig.height=5}
ql_long |>
  left_join(regiao_uf, by = c("estado" = "abbrev_state")) |>
  group_by(grande_regiao, estado) |>
  summarise(ql_medio = mean(QL), .groups = "drop") |>
  mutate(estado = fct_reorder(estado, ql_medio)) |>
  ggplot(aes(x = estado, y = ql_medio, fill = grande_regiao)) +
  geom_col() +
  geom_hline(yintercept = 1, linetype = "dashed", color = "black", linewidth = 0.7) +
  scale_fill_manual(values = cores_regioes, name = "Região") +
  scale_y_continuous(expand = expansion(mult = c(0, 0.05))) +
  coord_flip() +
  labs(
    title   = "QL médio por estado, por grande região",
    subtitle = "Linha tracejada = QL = 1 (média nacional)",
    x = NULL, y = "QL médio",
    caption = "Fonte: RAIS 2020."
  ) +
  theme_minimal(base_size = 11) +
  theme(
    plot.title  = element_text(face = "bold"),
    legend.position = "bottom"
  )

salvar("05_ql_por_regiao", w = 10, h = 6)
```

## Top 10 subclasses mais especializadas (QL máximo entre estados)

```{r ql-top10}
ql_long |>
  group_by(subclasse) |>
  summarise(
    ql_max   = max(QL),
    estado   = estado[which.max(QL)],
    .groups  = "drop"
  ) |>
  arrange(desc(ql_max)) |>
  slice_head(n = 10) |>
  mutate(ql_max = round(ql_max, 2)) |>
  rename(Subclasse = subclasse, `QL máximo` = ql_max, `Estado` = estado) |>
  kable(caption = "Top 10 subclasses com maior QL em algum estado") |>
  kable_styling(bootstrap_options = c("striped", "hover", "condensed"),
                full_width = FALSE)
```

---

# Investigação por estado

## Painel: top 5 setores com maior QL por estado

```{r painel-ql, fig.height=18, fig.width=12}
top5_por_estado <- ql_long |>
  group_by(estado) |>
  slice_max(QL, n = 5) |>
  ungroup() |>
  left_join(regiao_uf, by = c("estado" = "abbrev_state")) |>
  mutate(
    subclasse_curta = str_trunc(as.character(subclasse), 20, ellipsis = "…"),
    estado = factor(estado)
  )

ggplot(top5_por_estado,
       aes(x = reorder_within(subclasse_curta, QL, estado), y = QL,
           fill = grande_regiao)) +
  geom_col() +
  geom_hline(yintercept = 1, linetype = "dashed", color = "grey40", linewidth = 0.5) +
  scale_x_reordered() +
  scale_fill_manual(values = cores_regioes, name = "Região") +
  scale_y_continuous(expand = expansion(mult = c(0, 0.1))) +
  coord_flip() +
  facet_wrap(~ estado, scales = "free_y", ncol = 4) +
  labs(
    title   = "Top 5 subclasses CNAE com maior QL por estado",
    subtitle = "Linha tracejada = QL = 1",
    x = NULL, y = "Quociente Locacional",
    caption = "Fonte: RAIS 2020."
  ) +
  theme_minimal(base_size = 9) +
  theme(
    plot.title      = element_text(face = "bold", size = 13),
    legend.position = "bottom",
    strip.text      = element_text(face = "bold"),
    axis.text.x     = element_text(size = 7)
  )

salvar("06_painel_top5_setores", w = 14, h = 20)
```

## Dispersão: QL médio × diversificação

```{r scatter-ql, fig.height=6}
resumo_estado |>
  ggplot(aes(x = n_spec, y = ql_medio, color = grande_regiao, label = estado)) +
  geom_point(size = 4, alpha = 0.85) +
  geom_text_repel(size = 3, fontface = "bold", max.overlaps = 20) +
  scale_color_manual(values = cores_regioes, name = "Região") +
  labs(
    title   = "Especialização média vs. número de setores especializados",
    subtitle = "Cada ponto é um estado; eixo X = diversidade, eixo Y = intensidade média",
    x = "Nº de subclasses com QL > 1",
    y = "QL médio (sobre todos os setores)",
    caption = "Fonte: RAIS 2020."
  ) +
  theme_minimal(base_size = 12) +
  theme(
    plot.title      = element_text(face = "bold"),
    legend.position = "bottom"
  )

salvar("07_scatter_ql_diversificacao", w = 10, h = 6.5)
```

---

# Índice Hirschman-Herfindahl (IHH)

> $IHH_{ki} = \dfrac{E_{ki}}{E_k} - \dfrac{E_i}{E}$ &emsp; Mede o desvio da participação do setor em relação ao perfil regional geral.

## Mapa: IHH médio (em módulo) por estado

```{r mapa-ihh, fig.height=7}
estados_sf |>
  left_join(resumo_estado, by = c("abbrev_state" = "estado")) |>
  ggplot() +
  geom_sf(aes(fill = ihh_medio), color = "white", linewidth = 0.3) +
  geom_sf_text(aes(label = abbrev_state), size = 2.5, color = "white", fontface = "bold") +
  scale_fill_distiller(
    name   = "|IHH| médio",
    palette = "YlOrRd",
    direction = 1,
    na.value = "grey80"
  ) +
  labs(
    title   = "IHH médio (em módulo) por estado",
    subtitle = "Valores maiores indicam maior desvio em relação ao perfil nacional",
    caption  = "Fonte: RAIS 2020."
  ) +
  theme_void(base_size = 12) +
  theme(plot.title = element_text(face = "bold", hjust = 0.5))

salvar("08_mapa_ihh", w = 10, h = 7)
```

## Top 15 subclasses com maior concentração espacial

```{r ihh-top15, fig.height=5}
ihh_long |>
  group_by(subclasse) |>
  summarise(ihh_total = sum(IHH^2), .groups = "drop") |>
  slice_max(ihh_total, n = 15) |>
  mutate(subclasse = fct_reorder(as.character(subclasse), ihh_total)) |>
  ggplot(aes(x = subclasse, y = ihh_total)) +
  geom_col(fill = "#E53935") +
  coord_flip() +
  scale_y_continuous(expand = expansion(mult = c(0, 0.05))) +
  labs(
    title   = "Top 15 subclasses com maior concentração espacial (IHH)",
    subtitle = "IHH acumulado = Σ_i IHH²_ki",
    x = NULL, y = "IHH acumulado",
    caption = "Fonte: RAIS 2020."
  ) +
  theme_minimal(base_size = 11) +
  theme(plot.title = element_text(face = "bold"))

salvar("09_ihh_top15", w = 10, h = 5.5)
```

---

# Participação Relativa (PR)

> $PR_{ki} = \dfrac{E_{ki}}{E_k}$ &emsp; Participação de cada estado no total nacional do setor.

## Heatmap: PR das 20 maiores subclasses × estado

```{r heatmap-pr, fig.height=8, fig.width=12}
# Selecionar as 20 subclasses com maior emprego total
top20_setores <- colSums(mat) |>
  sort(decreasing = TRUE) |>
  head(20) |>
  names()

pr_heat <- pr_long |>
  filter(idx %in% top20_setores) |>
  mutate(
    subclasse = str_trunc(as.character(subclasse), 28, ellipsis = "…"),
    estado    = factor(estado)
  )

ggplot(pr_heat, aes(x = estado, y = subclasse, fill = PR)) +
  geom_tile(color = "white", linewidth = 0.3) +
  scale_fill_distiller(
    palette   = "Blues",
    direction = 1,
    name      = "PR",
    labels    = percent_format(accuracy = 1)
  ) +
  labs(
    title   = "Participação Relativa (PR) — 20 maiores subclasses por estado",
    subtitle = "Cor mais escura = maior participação do estado no setor nacional",
    x = NULL, y = NULL,
    caption = "Fonte: RAIS 2020."
  ) +
  theme_minimal(base_size = 10) +
  theme(
    axis.text.x  = element_text(angle = 45, hjust = 1, face = "bold"),
    axis.text.y  = element_text(size = 8),
    plot.title   = element_text(face = "bold"),
    legend.position = "right"
  )

salvar("10_heatmap_pr", w = 13, h = 9)
```

---

# ICN — Índice de Concentração Normalizada

> Combina QL, IHH e PR via ACP com rotação Varimax. O peso de cada componente
> é dado pela proporção da variância explicada por cada fator.

## Mapa: ICN médio por estado

```{r mapa-icn, fig.height=7}
estados_sf |>
  left_join(resumo_estado, by = c("abbrev_state" = "estado")) |>
  ggplot() +
  geom_sf(aes(fill = icn_medio), color = "white", linewidth = 0.3) +
  geom_sf_text(aes(label = abbrev_state), size = 2.5, color = "white", fontface = "bold") +
  scale_fill_viridis_c(
    name      = "ICN médio",
    option    = "inferno",
    direction = -1,
    na.value  = "grey80"
  ) +
  labs(
    title   = "Índice de Concentração Normalizada (ICN) médio por estado",
    subtitle = "Média sobre todas as subclasses CNAE",
    caption  = "Metodologia: Monasterio (2011), Cap. 10. Fonte: RAIS 2020."
  ) +
  theme_void(base_size = 12) +
  theme(plot.title = element_text(face = "bold", hjust = 0.5))

salvar("11_mapa_icn_medio", w = 10, h = 7)
```

## Mapa: ICN máximo por estado (melhor setor)

```{r mapa-icn-max, fig.height=7}
icn_max_estado <- icn_long |>
  group_by(estado) |>
  summarise(icn_max = max(ICN, na.rm = TRUE),
            setor_lider = subclasse[which.max(ICN)],
            .groups = "drop")

estados_sf |>
  left_join(icn_max_estado, by = c("abbrev_state" = "estado")) |>
  ggplot() +
  geom_sf(aes(fill = icn_max), color = "white", linewidth = 0.3) +
  geom_sf_text(aes(label = abbrev_state), size = 2.5, color = "white", fontface = "bold") +
  scale_fill_distiller(
    name      = "ICN máximo",
    palette   = "Spectral",
    direction = -1,
    na.value  = "grey80"
  ) +
  labs(
    title   = "ICN máximo por estado (setor mais concentrado)",
    caption = "Fonte: RAIS 2020."
  ) +
  theme_void(base_size = 12) +
  theme(plot.title = element_text(face = "bold", hjust = 0.5))

salvar("12_mapa_icn_max", w = 10, h = 7)
```

## Ranking dos estados por ICN médio

```{r icn-ranking, fig.height=6}
resumo_estado |>
  mutate(estado = fct_reorder(estado, icn_medio)) |>
  ggplot(aes(x = estado, y = icn_medio, fill = grande_regiao)) +
  geom_col() +
  scale_fill_manual(values = cores_regioes, name = "Região") +
  scale_y_continuous(expand = expansion(mult = c(0, 0.05))) +
  coord_flip() +
  labs(
    title   = "Ranking dos estados por ICN médio",
    x = NULL, y = "ICN médio",
    caption = "Fonte: RAIS 2020."
  ) +
  theme_minimal(base_size = 11) +
  theme(plot.title = element_text(face = "bold"), legend.position = "bottom")

salvar("13_ranking_icn", w = 10, h = 6.5)
```

## Tabela-resumo: todos os indicadores por estado

```{r tabela-resumo}
resumo_estado |>
  arrange(desc(icn_medio)) |>
  mutate(across(where(is.numeric), ~ round(.x, 3))) |>
  rename(
    Estado         = estado,
    `Grande Região`= grande_regiao,
    `QL médio`     = ql_medio,
    `Setores QL>1` = n_spec,
    `QL máximo`    = ql_max,
    `|IHH| médio`  = ihh_medio,
    `ICN médio`    = icn_medio
  ) |>
  kable(caption = "Resumo dos indicadores regionais por estado — RAIS 2020") |>
  kable_styling(
    bootstrap_options = c("striped", "hover", "condensed", "responsive"),
    full_width = TRUE
  ) |>
  column_spec(7, bold = TRUE, background = "#FFF9C4")
```

---

# Análise comparativa entre indicadores

## Dispersão: ICN médio × QL médio

```{r scatter-icn-ql, fig.height=6}
resumo_estado |>
  ggplot(aes(x = ql_medio, y = icn_medio,
             color = grande_regiao, label = estado)) +
  geom_point(size = 4, alpha = 0.85) +
  geom_smooth(method = "lm", se = TRUE, color = "grey50",
              linetype = "dashed", linewidth = 0.7, alpha = 0.15) +
  geom_text_repel(size = 3, fontface = "bold", max.overlaps = 20) +
  scale_color_manual(values = cores_regioes, name = "Região") +
  labs(
    title   = "Correlação entre ICN médio e QL médio por estado",
    x = "QL médio",
    y = "ICN médio",
    caption = "Fonte: RAIS 2020."
  ) +
  theme_minimal(base_size = 12) +
  theme(plot.title = element_text(face = "bold"), legend.position = "bottom")

salvar("14_scatter_icn_ql", w = 10, h = 6.5)
```

## Boxplot dos indicadores por grande região

```{r boxplot-regiao, fig.height=7}
p1 <- resumo_estado |>
  ggplot(aes(x = grande_regiao, y = ql_medio, fill = grande_regiao)) +
  geom_boxplot(alpha = 0.7, outlier.shape = 21) +
  geom_jitter(width = 0.1, size = 2, alpha = 0.6) +
  scale_fill_manual(values = cores_regioes) +
  labs(title = "QL médio", x = NULL, y = NULL) +
  theme_minimal(base_size = 10) +
  theme(legend.position = "none", axis.text.x = element_text(angle = 20, hjust = 1))

p2 <- resumo_estado |>
  ggplot(aes(x = grande_regiao, y = ihh_medio, fill = grande_regiao)) +
  geom_boxplot(alpha = 0.7, outlier.shape = 21) +
  geom_jitter(width = 0.1, size = 2, alpha = 0.6) +
  scale_fill_manual(values = cores_regioes) +
  labs(title = "|IHH| médio", x = NULL, y = NULL) +
  theme_minimal(base_size = 10) +
  theme(legend.position = "none", axis.text.x = element_text(angle = 20, hjust = 1))

p3 <- resumo_estado |>
  ggplot(aes(x = grande_regiao, y = icn_medio, fill = grande_regiao)) +
  geom_boxplot(alpha = 0.7, outlier.shape = 21) +
  geom_jitter(width = 0.1, size = 2, alpha = 0.6) +
  scale_fill_manual(values = cores_regioes) +
  labs(title = "ICN médio", x = NULL, y = NULL) +
  theme_minimal(base_size = 10) +
  theme(legend.position = "none", axis.text.x = element_text(angle = 20, hjust = 1))

(p1 | p2 | p3) +
  plot_annotation(
    title   = "Distribuição dos indicadores regionais por grande região",
    caption = "Fonte: RAIS 2020.",
    theme   = theme(plot.title = element_text(face = "bold", size = 13))
  )

salvar("15_boxplot_regioes", w = 13, h = 7)
```

---

# Exportar resultados

```{r exportar}
write_xlsx(as.data.frame(ql),  "output/QL.xlsx")
write_xlsx(as.data.frame(pr),  "output/PR.xlsx")
write_xlsx(as.data.frame(ihh), "output/IHH.xlsx")
write_xlsx(icn,                "output/ICN_all.xlsx")

cat("Arquivos exportados: QL.xlsx, PR.xlsx, IHH.xlsx, ICN_all.xlsx\n")
```

---

# Referências

MONASTERIO, L. Indicadores de análise regional e espacial. In: CRUZ, B. O.
*et al.* (orgs.). **Economia Regional e Urbana: Teorias e métodos com ênfase
no Brasil**. Brasília: Ipea, 2011. Cap. 10, p. 315–331.

PEREIRA, R. H. M. *et al.* **geobr**: Loads Shapefiles of Official Spatial
Data Sets of Brazil. R package version 1.8.2. Disponível em:
<https://github.com/ipeaGIT/geobr>.

RAIS. **Relação Anual de Informações Sociais** — 2020. Ministério do Trabalho
e Emprego. Acesso via [PDET Online](http://pdet.mte.gov.br/).
